【裁判字號】    95,交聲,252
【裁判日期】    951031
【裁判案由】    違反道路交通管理處罰條例聲明異議
【裁判全文】
臺灣士林地方法院交通事件裁定    95年度交聲字第252、253號
原處分機關  臺北市交通事件裁決所
異  議  人
即受處分人  甲○○
上列異議人即受處分人因違反道路交通管理處罰條例案件，對於
臺北市交通事件裁決所中華民國95年3 月27日所為之處分（原處
分案號：北市裁二字第裁22-AEU086219號、第裁22-AEU086220號
）聲明異議，本院裁定如下：
    主  文
原處分均撤銷。
甲○○汽車駕駛人，行經有燈光號誌管制之交岔路口闖紅燈，處
罰鍰新臺幣貳仟柒佰元，記違規點數點。
臺北市交通事件裁決所95年3 月27日北市裁二字第裁22-AEU0862
20號所為之處分部分甲○○不罰。
    理  由
一、按行為後法律或自治條例有變更者，適用行政機關最初裁處
    時之法律或自治條例；但裁處前之法律或自治條例有利於受
    處罰者，適用最有利於受處罰者之規定，行政罰法第5 條定
    有明文。查異議人即受處分人甲○○行為後，民國（下同）
    94年12月28日修正公布之道路交通管理處罰條例第53條及第
    60條第1 項，業於95年7 月1 日施行，經比較新舊法，構成
    要件及裁罰均屬相同，依上開行政罰法第5 條規定，本件違
    規行為自應適用行政機關最初裁處時之法律即修正前道路交
    通管理處罰條例第53條、第60條第1 項及第63條第1 項第1
    款、第3 款規定論處，先予敘明。次按，汽車行駛至交岔路
    口，其行進、轉彎，應遵守燈光號誌或交通警察之指示，道
    路交通安全規則第102 條第1 項第1 款著有明文。汽車駕駛
    人，行經有燈光號誌管制之交岔路口闖紅燈者，處新臺幣（
    下同）1,800 元以上5,400 元以下罰鍰，並記違規點數3 點
    。
二、原處分意旨略以：異議人即受處分人甲○○所有之車號7193
    -DM 號自小客車，於民國95年1 月23日上午8 時38分許，沿
    臺北市○○區○○路北往南方向行駛，行經臺北市○○區○
    ○路5 段與中正路口時，於設有燈光號誌管制之交岔路口違
    規闖紅燈，經執勤員警發現後，雖即鳴笛示意停車欲攔檢盤
    查，惟駕駛人並未停車反逕行加速駛離，執勤員警隨即記下
    違規車輛之車牌號碼、車身顏色、車型及廠牌等特徵，經核
    對電腦車籍資料確認無誤，並記錄於工作紀錄簿後，始製單
    舉發異議人「闖紅燈」、「經警指揮制止不聽，強行通過路
    口逕行離去」等違規，爰依道路交通管理處罰條例第53條、
    第60條第1 項之規定裁處罰鍰合計5,700 元，並依同條例第
    63條第1 項第1 款、第3 款（裁決書北市裁二字第裁22-AEU
    086219號漏引道路交通管理處罰條例第63條第1 項第3 款；
    裁決書北市裁二字第裁22-AEU086220號漏引第1 款）之規定
    ，記違規點數合計4 點。
三、聲明異議意旨略以：伊自考取駕照至今已10年有餘，其間，
    向來奉公守法未曾有違規紀錄，且每遇臨檢或執勤員警指示
    盤查時，必遵照執勤員警之指示並停車受檢，何來闖紅燈、
    拒絕停車受檢而逃逸之情事？伊收到此舉發單深感訝異與不
    解，記憶中完全無印象有執勤員警指摘其違規及拒絕受檢之
    情，原處分與事實不符，爰依法聲明異議云云。
四、查異議人於上揭時間、地點駕駛車牌號碼7193-DM 號自用小
    客闖紅燈之違規行為，業據證人即舉發之警察林丕弘到庭具
    結證述：當時伊站在承德路，靠近5 段的安全島方向指揮交
    通，異議人開銀色豐田CAMRY 的車從承德路要往市區方向行
    駛，當時路口已經淨空，受處分人闖紅燈過去，伊就鳴笛，
    ，當時異議人從伊右手邊開過去時，距離伊身體僅1 、2 公
    尺等情甚明（見本院95年5 月19日訊問筆錄）。本院並以：
    「異議人有無可能係在黃燈時衝過停止線？」問題詢問警察
    林丕弘，據其證稱：不可能，因為路口淨空約3 秒，垂直方
    向的車輛已經開始動了，異議人開到中正路口中間時，跟垂
    直方向的車子都有稍微停一下，中正路方向的車讓異議人的
    車一下，所以伊才可以記下異議人的車號」等語，且其所述
    異議人所駕駛汽車之廠牌、顏色、車種均正確，且查證人林
    丕弘與異議人素不相識，並無恩怨，自無甘冒偽證之重罪，
    而誣陷異議人之理，再依警方之專業訓練，其觀察注意義務
    應較一般人慬慎，應認其並無誤判之可能，是其所言堪信為
    實在。異議人空言否認闖紅燈云云，並不可採。異議人於前
    述時地確有駕車行經有燈光號誌管制之交岔路口闖紅燈之違
    規行為，足以認定。
五、從而，裁決機關認異議人違反道路交通管理處罰條例第53條
    第1 項之規定，而為裁罰，固非無見，然查，汽車駕駛人上
    述違反道路交通管理處罰條例之行為，除依該條規定裁處罰
    鍰外，並各記違規點數3 點，此道路交通管理處罰條例第53
    條第1 項、第63條第1 項第3 款定有明文。依此規定，汽車
    駕駛人行經有燈光號誌管制之交岔路口闖紅燈者，即處新臺
    幣1,800 元以上5,400 元以下罰鍰，並記違規點數3 點。原
    處分就異議人闖紅燈之行為，雖依法予以裁處罰鍰新台幣2,
    700 元，但未同時諭知記違規點數3 點，顯違道路交通管理
    處罰條例第63條條第1 項第3 款之規定甚明。又依道路交通
    管理處罰條例第89條規定，法院受理有關交通事件，準用刑
    事訴訟法之規定，且依刑事訴訟法第370 條前段規定：「由
    被告上訴或為被告利益而上訴者，第二審法院不得諭知較重
    於原審判決之刑」，即所謂「不利益變更禁止原則」，惟該
    原則僅限於原判決適用法條並無不當時始有其適用，苟原判
    決有適用法條不當之情形時，第二審法院即得撤銷原判決，
    另為適法之判決而諭知較重原審之刑，此參諸刑事訴訟法第
    370 條後段自明；再依道路交通案件處理辦法第20條規定：
    「交通法庭認為聲明異議有理由或聲明異議雖無理由，而原
    處分不當或違法者，應以裁定將原處分經聲明異議部分撤銷
    ，並自為裁定。」觀之，足徵原裁決機關之處分如有不當及
    違法時，交通法庭亦得撤銷原處分另為適法之裁定甚明，原
    處分漏未適用道路交通管理處罰條例第63條第1 項第3 款規
    定，裁處異議人記違規點數3 點之處分，即有不適用法律之
    違法，異議人異議理由雖未及此，但該處分既有可議之處，
    本院自得撤銷該處分，並諭知如主文第2 項之裁罰。
六、按行政罰法第7 條規定，違反行政法上義務之行為非出於故
    意或過失者，不予處罰，其立法理由第1 點及第3 點更明示
    ：「現代國家基於有責任始有處罰之原則，對於違反行政法
    上義務之處罰，應以行為人主觀上有可非難性及可歸責性為
    前提，如行為人主觀上並非出於故意或過失情形，應無可非
    難性及可歸責性，故第1 項明定不予處罰；現代民主法治國
    家對於行為人違反行政法上義務欲加以處罰時，應由國家負
    證明行為人有故意或過失之舉證責任，方為保障人權之進步
    立法」。是以於審認個案時，除需深究行為人有無違犯客觀
    處罰構成要件之個別規定外，尚需探究行為人就客觀處罰規
    定所明示之構成要件，行為人主觀上是否有故意過失。固然
    行為人主觀之心態，因深藏於行為人之內心而不易得知，行
    政機關之舉證亦因此而更顯困難，惟於具體個案非不得依客
    觀所呈顯之事實，推知行為人主觀上有無可非難性及可歸責
    性之主觀心態。再按道路交通管理處罰條例第60條第1 項其
    構成要件規定為，汽車駕駛人，駕駛汽車有違反本條例之行
    為，經交通勤務警察或依法令執行交通稽查任務人員制止時
    ，不聽制止或拒絕停車接受稽查而逃逸者，除按各該條規定
    處罰外，處3,000 元以上6,000 元以下罰鍰；查該條規定之
    處罰要件，非僅著重於「逃逸」之行為，尚需合致其前提要
    件即「拒絕停車接受稽查」之要件，換言之，就行為人客觀
    行為上，需拒絕停車接受稽查，就行為人主觀上，需已認知
    應停車接受稽查而拒絕之可歸責心態下，方得成立本條之處
    罰規定。經查：
  (一)證人林丕弘證稱：異議人闖紅燈過去，伊見狀即鳴笛，鳴笛
    時，異議人已經從伊右手邊開到路中央了，該車已經開過伊
    眼前，鳴笛時，其與異議人車子的距離約有10幾公尺。當時
    伊站南北向，義交站東西向，伊兩人都對異議人鳴笛，並用
    指揮棒制止。伊鳴笛時，異議人是看不到伊以手勢制止，但
    是異議人駕車到中正路口中間時，該車跟中正路方向之車子
    都有稍停一下，中正路方向的車讓異議人的車一下，所以依
    才可以記下異議人之車號，異議人看得到義交的制止手勢，
    因為車流開始移動，異議人被擋稍停一下等語（見本院95年
    5 月19日訊問筆錄），據其所述，其鳴笛時，異議人已經駛
    過伊身邊，約係在其身後10餘公尺處，異議人是看不到伊制
    止之手勢，當屬明確。
  (二)又當日在上開地點值勤之義交甲○○則證稱：每天伊在上開
    地點協助維持交通之時間，均有車闖紅燈，但針對本案伊沒
    有印象，關於承德路北往南之車子闖紅燈，伊無法制止，因
    為太遠了等語（見本院95年9 月29日訊問筆錄），顯然甲○
    ○所站立之位置，對於承德路北往南方向違規闖紅燈之車而
    言，有一段長距離，使甲○○自認係超過其所能制止之距離
    ，既然如此，異議人違規闖紅燈，透過該距離，異議人是否
    看到甲○○指揮其停車，實非無疑，況當時異議人之車與延
    中正路西向東之車流，均有暫停並讓異議人車先行之情狀，
    則異議人勢必全心注意，以避免撞擊中正路之來車，並期儘
    快駛出該路口，則其注意力顯然集中於閃避中正路之來車，
    因此不無可能忽略對其為制止手勢之義交。也容或因此而疏
    無注意員警之鳴笛，林丕弘前述證稱異議人看得到義交的制
    止手勢云云，此句證詞恐屬猜測之詞，尚不足採。是以異議
    人未見員警及義交攔停因而被認定為逃逸之不利益，實不應
    歸責於異議人，本件異議人既未認知員警對其攔停，其主觀
    上自無已認知需停車接受稽查而拒絕之可歸責心態，是以原
    處分機關認定異議人拒絕停車接受稽查而逃逸，即有未洽。
七、本件就就拒絕停車接受稽查而逃逸部分，原處分機關遽引道
    路交通管理處罰條例第60條第1 項規定處罰鍰3,000 元，並
    依同條例第63條第1 項第1 款記違規點數1 點，既有未洽，
    異議人就臺北市交通事件事件裁決所95年3 月27日北市裁二
    字第裁22-AEU086220號處分聲明異議，為有理由，應撤銷原
    處分，另諭知異議人不罰。
據上論斷，應依道路交通案件處理辦法第20條前段，裁定如主文
。
中    華    民    國    95    年    10    月    31    日
                  刑事第七庭法  官  趙文卿
以上正本證明與原本無異
如不服本裁定應於送達後5日內向本院提出抗告狀
                            書記官  陳佳伶
中    華    民    國    95    年    10    月    31    日


司法院資訊處製作；財團法人民間司法改革基金會備份。
